【裁判字號】    89,上更(一),201
【裁判日期】    890816
【裁判案由】    山坡地保育利用條例等
【裁判全文】
臺灣高等法院高雄分院刑事判決          八十九年度上更(一)字第二一號
    上  訴  人  台灣屏東地方法院檢察署檢察官
    被      告  丙○○
                乙○○
右上訴人因被告山坡地保育利用條例等案件，不服臺灣屏東地方法院八十六年度訴字
第一０九號中華民國八十六年六月二十七日第一審判決（起訴案號：臺灣屏東地方法
院檢察署八十五年度偵字第五四七二號），提起上訴判決後，經最高法院發回更審，
本院判決如左：
      主      文
上訴駁回。
      理      由
一、公訴意旨略以：被告丙○○、乙○○共同意圖為自己不法之所有，自民國八十三
    年三月間起，陸續在丁○○與他人所共有位於屏東縣恆春鎮○○○段第四八、四
    九號山坡地上，未經主管機關核准，亦未徵得土地所有人之同意，擅自以挖土機
    盜挖土方，共計挖取土地面積達○、四一五二公頃及土方一三○○八立方公尺，
    因認被告二人共同涉有刑法第三百二十條之竊盜罪及山坡地保育利用條例第三十
    四條第一項之罪等語。
二、按犯罪事實應依證據認定之，無證據不得推定其犯罪事實，刑事訴訟法第一百五
    十四條定有甲文。
三、訊據被告丙○○、乙○○，均否認有公訴人所指犯行，被告丙○○辯稱：伊係於
    民國七十八年間向謝尤玉桃購得前開土地之土方，而謝尤玉桃則係向前開土地共
    有人之葉桂英之母所購得僅係未辦理移轉登記。伊向謝尤玉桃購買上開土方時，
    有跟謝尤玉桃去問葉桂英的母親有無賣給謝尤玉桃，葉桂英的母親說有，伊才買
    來的云云。被告乙○○則辯稱伊係受僱於前開土地鄰地之所有人白葉貴枝前往理
    設水管，因挖土機故障始停放該處等語。
四、經查：
  (一)原審訊據證人即上開土地共有人之一葉桂英於原審證稱：「我母親有說過，因沒
    有錢為我父親安葬，將土地賣給謝尤玉桃，用這些錢葬我父親」、「（因）共有
    土地所有權狀沒在我們這裡，（所以沒辦移轉登記）」、「有聽說又賣給丙○○
    ，（因）謝尤玉桃跟我們有親戚關係，她有說過」等語（見原審卷第四十頁）。
    於本院前審調查時亦稱：「在糠榔林段，我母親有使用過該土地，我沒有使用過
    ，有無寫字據，我不知道，沒過戶：：：董清泉的妹妹一直來逼我母要登記土地
    給他們，因土地已賣給他們了，但我們要她提出証據，她都一直提不出，後來因
    丁○○承擔我家的老人會，我就將土地登記過戶給丁○○，我母親說賣給玉桃的
    地沒有過戶，我自已繼承的有過戶給丁○○，有沒有交付土地，我已不知道：：
    我賣給丁○○沒有告訴被告等，我們土地有很多筆，我母親賣的不是這塊山坡地
    ，土地既已賣給謝尤玉桃，我怎能再登記予他人」（見八十六年九月二十五日筆
    錄）「我母親賣給謝尤玉桃，是丁○○的父親他們兄弟時常來我家吵我母親，叫
    我母親要把土地登記給他們，我母親說要拿賣度証來才有証據，至丁○○的父親
    過世後丁○○兄弟又來說要把土地登記給他們，我母親才說以父母會未了結部分
    ，抵償系爭土地，過戶給丁○○他們，我並沒有賣那土地，我母親沒有所有權狀
    ，所以放棄該財產：：：我沒有將土地賣給謝尤玉桃，只有聽我母親說過，有將
    部分土地賣給謝尤玉桃」（見八十七年一月十五日筆錄）等語。復於本院調查中
    證稱：「（有把土地賣給丙○○﹖）是我母親賣的，我母親已死亡約十三年，我
    把另外一筆土地過戶給黃榮進，是山坡地，我母親賣的是田地，在種甘藷，我只
    知道是賣給謝尤玉桃，他又賣給丙○○，詳細地號我不清楚，我也沒有所有權狀
    ，詳細情形我不清楚，我是養女，我的養父在我三歲時就已死亡。」（見本院八
    十九年七月二十五日訊問筆錄）。而被告丙○○於本院前審調查中稱只有買地上
    的土方，沒有買土地（見八十七年一月十五日筆錄），告訴人丁○○則稱「我是
    繼承我父親的遺產」另訊據證人即當地里長陳哲義，亦證稱：「有一天我在家看
    電視，中午的時候，丙○○與謝尤玉桃去我家，我問何事，丙○○說向謝尤玉桃
    買地十八萬，請我點交給她，要叫我寫買賣契約，我說我不會寫，我叫他請代書
    寫，我只點交十八萬元給謝尤玉桃」等語（見原審卷第四十一頁），是足見被告
    丙○○確有輾轉購買上開土地應有部分之土方情事，先予甲。
  (二)被告所挖採之土方，經檢察官實地勘驗結果，係坐落在屏東縣恆春鎮○○○段第
    四十八、四十九地號，此有屏東縣恆春地政事務所土地複丈成果圖附於偵查卷內
    可稽（見偵查卷第六十頁），而上開土地，告訴人黃榮進因繼承、買賣之結果，
    其應有部分共為八分之五，其中證人葉桂英所有應有部分八分之一，已於七十八
    年二月十六日，以買賣為原因，移轉登記予丁○○所有，此有土地登記簿謄本附
    卷可參（偵查卷第七頁至第十三頁），足見證人葉桂英所證其母親有把本案四十
    八、四十九號土地土方出售予被告丙○○云云，固與事實不符。惟查本件第四十
    八號、四十九號土地，證人葉桂英確係曾有為土地共有人之一，而被告丙○○確
    有交付十八萬元予謝尤玉桃，輾轉購買上開土地應有部分之土方，已如前述，再
    參酌以證人葉桂英自始至終均證稱其母親確有將土地出售予謝尤玉桃，謝尤玉桃
    又賣給丙○○以觀，被告丙○○就其所挖採土方之土地固無挖採之權利，惟其主
    觀上既認定己經購入該土地之土方而予以挖採，縱然民事上對土地所有權人（包
    括告訴人丁○○）應負債權行為損害賠償責任，仍不能因被告丙○○有上開挖採
    行為，遽認其有竊盜之故意。
  (三)告訴人丁○○自始即指稱：丙○○先於八十三年三月間盜採土方，經制止後，復
    於八十五年間再為盜採，被告丙○○亦承認先前挖掘時，曾經遭丁○○制止，而
    八十五年間所拍攝之照片，仍有挖掘之新痕跡，（見偵查卷第七頁照片），被告
    丙○○固係經制止後猶再度為之，惟查告訴人丁○○於八十三年問雖曾制止丙○○繼續挖採土方，惟告訴人丁○○於該次並未對被告丙○○提出告訴或檢舉，僅
    係口頭上之制止，此有被告丙○○之前科調查表附卷可證，且參酌以證人葉桂英
    一再證稱該土地係其母親出售予謝尤玉桃，再由謝尤玉桃轉售予被告丙○○等情
    以觀，則被告丙○○於八十五年間再繼續挖採該土地上之土方，亦難認其有竊盜
    之故意。
  (四)另就被告乙○○而言，訊據證人白葉貴枝，亦證稱伊確有僱請被告乙○○駕怪手
    於上開土地下方埋水管，並當庭指認照片中停放之怪手無訛，可見被告乙○○辯
    稱係於鄰地整地後怪手故障始停於該處等語亦堪採信。至告訴人丁○○指稱：乙○○之挖土機係停於伊之山坡地內，並非在他人土地埋設水管，並提出照片為證
    ，挖土機旁已挖掘出巨大坑洞一節，被告乙○○先係辯稱，在該地之「上方幫羊
    寮整地」，嗣則改稱「有一位種荔枝者叫我埋管，前後所辯固不相符合，惟查證
    人柯賢謀、李超鈞二人於檢察官偵查中證稱：「八十五年八月二日我們有至榔
    林段四十八、四十九號土地查勘，。」「當時告訴人有派人到場。」「第一去只
    看到怪手停在該處無人操作，後來我們再度四現場看，盧耀圖在幫乙○○修怪手
    ，後來就將怪手載定。」（見偵查卷第五十一頁），而依告訴人丁○○所提出之
    照片，被告乙○○亦未坐於該挖土機上操作挖土機，自不能僅憑董澤全之挖土機
    停於上開四十八、四十九號土地上，以及該挖土機旁有巨大坑洞，被告乙○○前
    後所辯互不相符，遽認被告乙○○有共同採土方之情事，再退而言之，被告丙○○於上開土地上挖土既不構成犯罪已如前述，則告乙○○縱有受丙○○之託前
    往挖土，（而非去埋水管），亦無犯罪之可言。
  (五)另就被告等被訴違各山坡地保育利用條例第三十四條第一項之罪部分，經查被告
    丙○○雖有在上開土地上挖採土方之事實，已經被告丙○○坦承在卷，而上開屏
    東縣恆春鎮○○段第四八、四九號土地，係屬山地地保育區內之土地，此有土地
    登記簿謄本二份附卷可稽，惟查被告丙○○係因主觀上認其已購得上開土地之土
    方而予挖採該土方，既無意在該處墾殖，亦無占有該土地之犯意，亦不構成山地
    地保育利用條例第三十四條第一項之罪（八十七年一月七日修正前之條例）。被
    告乙○○並未共同挖採，已如前述，亦不構成山地地保育利用條例第三十四條第
    一項之罪，縱其有共同挖採，因丙○○此部分不構成犯罪，被告乙○○亦不構成
    本條例之罪，又本件被告丙○○、乙○○所為，亦並無證據證甲有致生水土流失
    或毀損水土保持之處理與維護設施，又未釀成災害，亦無違反水土保持法之可言
    。至最高法院發回意旨所指本件是否違反行為時山坡地保育利用條例第三十五條
    第三項之罪一節，按山坡地保育利用條例已於八十七年一月七日及八十九年五月
    十七日修正公佈，條正前係以致生公共危險為要件，修正後之同條例第三十五條
    第三項前段，係以「致生水土流失，毀損水土保持處理與維護設施或釀成災害者
    」為其構成要件，查本件經檢察官函查結果，據函稱：
    「：：該地經其挖取土方，又形成一處約０點三０公頃，坡面垂直高三－四公尺
    之大窪地，且其上方公路及他人耕地，有被雨水沖蝕之虞」，此有屏東縣政府八
    十五年九月二十四日八十五屏府農保字第一五二一七一號函附於偵查卷可參（偵
    查卷第五十八頁），尚不能證甲有致生公共危險，或致生水土流失、毀損水土保
    持處理與維護設施或釀成災害之情形，是本件被告等亦不構成山坡地保育利用條
    例第三十五條第三項之罪，均併予甲。
  (六)此外復查無其他積極證據足認被告二人有公訴人所指罪嫌，被告丙○○於本院調
    查時雖賠償告訴人新台幣三十五萬元，成立民事和解，但不能執為被告之犯罪確
    切事証。不能証甲被告等犯，自應依法為無罪之諭知。
五、原審為被告等均無罪之諭知，經核尚無不合，檢察官循丁○○聲請，提起上訴，
    仍執前詞，指摘原判決不當，為無理由，應予駁回。
據上論結，應依刑事訴訟法第三百六十八條，判決如主文。
本案經檢察官邱榮藏到庭執行職務。
中    華    民    國     八十九     年       八       月       十六     日
                              臺灣高等法院高雄分院刑事第九庭
                                  審判長法官  張甲松
                                        法官  江泰章
                                        法官  任森銓
右正本證甲與原本無異。
檢察官如不服本判決，應於判決送達後十日內向本院提出上訴狀，其未述理由者並
應於提出上訴狀後十日內向本院補提理由書（應附繕本)。
                                      書記官  張文斌
中    華    民    國     八十九     年       八       月       十八     日
                                                                        Ａ


司法院資訊處製作；財團法人民間司法改革基金會備份。
